臺灣高等法院臺中分院刑事判決　95年度重上更 (二)字第174號
上　訴　人　臺灣南投地方法院檢察署檢察官
上　訴　人
即　被　告　戊○○
選任辯護人　張繼準　律師
上列上訴人因業務過失致死案件，不服台灣南投地方法院中華民
國89年9月5日第一審判決（民國88年度訴字第329號，起訴案號
：台灣南投地方法院檢察署民國88年度偵字第4679號)，提起上
訴，經判決後，由最高法院第二次發回更審，本院判決如下：
    主      文
原判決撤銷。
戊○○從事業務之人，因業務上之過失致人於死，處有期徒刑伍
月，如易科罰金，以百元折算壹日。
    事      實
一、位於南投市○○路○段三五０號之林永昌傢俱行，原為五層
    樓之建築物，由丙○○與其子林金忠經營。該傢俱行前有水
    平架設高壓電線三條（線與線的電壓為一一．四仟伏特；每
    條導線的對地電壓為六．九仟伏特）。九二一地震致該傢俱
    行一樓塌陷，丙○○與林金忠乃商議將傢俱行內之傢俱吊走
    ，因僱請名宏重機械起重有限公司（下稱名宏公司）指派起
    重機司機戊○○，前來吊離傢俱行內之傢俱，戊○○為從事
    駕駛起重機業務之人，受名宏公司指派後，於民國八十八年
    十月三日上午十點三十分許，駕駛移動式起重機，前往林永
    昌傢俱行，吊離該傢俱行內之傢俱；詎戊○○為移動式起重
    機之司機，應注意在架空高壓電線附近作業時，應確認有無
    停電、有無感電防止措施，操作人員於工作現場，應儘量遠
    離高壓電，如有不得已之情形，應請電力公司作好防護措施
    或予以短暫停電，以免誤觸高壓電，同時應有專任監視人員
    ，以監督是否與高壓電線保持安全距離及應穿戴耐電絕緣手
    套、抗高壓安全帽。以避免觸及高壓電之危險，依其情形，
    並非不能注意，竟疏未注意作上開防護措施，貿然於操作起
    重機吊桿跨越上開傢俱行前之高壓電線時，吊桿碰觸上開高
    壓電線，使當時站立於該傢俱行原三樓陽台（因九二一地震
    陷為二樓），未戴絕緣手套，拉吊吊運傢俱之林金忠，為
    高壓電所電擊，旋因心臟衰竭而昏倒在地，經緊急送醫急救
    後，仍延至八十八年十月四日十八時許，不治死亡。
二、案經南投縣警察局南投分局報請台灣南投地方法院檢察署檢
    察官相驗後，偵查起訴。
    理      由
一、上訴人即被告戊○○（下稱被告）固不否認其於右揭時地，
    受名宏公司指派駕駛吊車吊運林永昌傢俱行傢俱，並於吊運
    傢俱時，被害人林金忠拉吊車之吊時，遭電擊死亡之事實
    ，惟矢口否認其有何業務上之過失，辯稱：當天發生意外，
    係因被害人林金忠自己吊傢俱時，將吊桿（按應為鋼絲索）
    推成傾斜，才不慎觸電死亡，伊有注意保持吊桿與高壓電大
    約一個手臂長（約二台尺）之安全距離，且如欲加裝防護線
    管，應係由被害人申請，其並無過失。且本案並無證據證明
    ，被害人係因碰觸或接近被告所操作吊桿之鋼索觸電死亡。
    依台電公司函及證人乙○○於案發後即至現場查勘，案發處
    之電纜線外皮，並無灼傷痕跡，足認本件意外，並非被告所
    駕駛之吊車吊桿或鋼索，觸及或接近高壓電線通電所致。本
    案縱認被告確有過失，本件吊車業者事前未聲請斷電，或加
    裝防護措施，復未依規定加派監視工在場協助，致發生本件
    意外事故，應係被告雇主之過失云云。
二、惟查：
    (一)被害人林金忠確因遭高壓電電擊而心臟衰竭死亡一節，業
      經台灣南投地方法院檢察署檢察官督同法醫師相驗明確，
      有相驗屍體證明書、驗斷書、及勘驗筆錄及現場照片六紙
      在卷可憑；法醫師邱永田於原審法院亦說明，被害人右手
      部位有灼傷，右足踝也有灼傷，依照案發現場工作情形，
      被害人應是觸擊高壓電死亡等語（見本院上訴字卷第四七
      頁），足認被害人確係電擊死亡。
    (二)案發時，林永昌傢俱行前有高壓電線三條，每條導線的對
      地電壓為６．９仟伏特，線與線的電壓為１１．４仟伏特
      ，此有台灣電力股份有限公司南投區營業處九十二年十二
      月二日（九二）投區電線發字第九二一一─０二九八號函
      可憑（見本院更(一)卷第一百頁）。證人即台電公司人員乙
      ○○證稱：事發時之林永昌傢俱行前之高壓電線，是一萬
      一千伏特（即１１仟伏特）（見本院更(一)卷第六九頁）。
    (三)目擊證人林金智於八十八年十二月二十八日原審法院證稱
      ：「發生事故時，我站屋子之原四樓（現為三樓），靠近
      馬路邊。」「當時我看到被告吊車之吊桿壓到電線上，但
      沒看到火花。出事那天，被告有跟我說，他知道已壓到電
      線，但是來不及通知被害人，他跟我說，吊車之腳伸出有
      絕緣作用，駕駛座之地方不會危險。」。林金智明確證述
      ，起重機之吊桿有壓到電線，但未見火花。而證人乙○○
      於本院前審證稱：吊桿碰到電線才會導電 (見本院更(一)卷
      第七十頁)。又被害人係於拉吊車吊時，因電擊死亡，
      已如前述，則電流必來自吊車吊（因林永昌傢俱行已因
      九二一地震，將一樓部分震垮，不可能通電）。另依原審
      法院勘驗時所拍攝之現場照片顯示，台電公司高壓電線三
      條、電線數條及中華電信公司電訊線數條，經過永昌傢俱
      行前面。三條高壓電線位於最高處，以水平間隔方式架設
      ，餘電線及電訊線則垂直配置於高壓電線下方。吊車將吊
      桿升起，放下吊，吊運傢俱行內之傢俱時，吊桿非常接
      近最外側之高壓電線，此有現場照片可憑。參以證人林金
      智之證詞，可以認定被害人係因起重機吊桿壓到外側之高
      壓電線，致拉吊之被害人遭電擊死亡。
    (四)雖台電公司八十九年八月二日投區電線發字第八九０七－
      三七００號函說明二稱：「該處路段為本公司南投服務所
      乙○○君巡視區域。八十九年七月二十五日現場勘查結果
      ，該處供電線路並無外力碰觸及灼裂、燒焦之痕跡。」(
      見原審卷第一二一頁)。乙○○於原審法院亦證稱：起重
      機吊桿碰到高壓電線，定有灼傷痕跡等語，(見原審卷第
      一三一頁)：惟查上開台電公司函文，係丁○○依據乙○
      ○之供述而製作，業據證人丁○○於本院結證屬實，而證
      人乙○○於本院前審及本院證稱：「現場電線沒有燒焦痕
      跡，我用肉眼看，看不太清楚，因高約十米。嚴重的話看
      得出來，輕微則看不出來。」等語。是證人乙○○證稱，
      沒有看到電線有燒焦之痕跡，只能證明事發處之高壓電線
      ，沒有嚴重燒焦痕跡，不足以證明沒有輕微燒焦痕跡。上
      開台電公司函，係依乙○○之勘查所作，自不得據為事發
      處之高壓電線完全無燒灼痕跡。況被告在警訊中供稱：「
      我…將起重機昇起超過高壓電線，吊降置三樓，林金忠
      拉吊鉤準備住傢俱時，就發現吊繩出火花；要跟他說，
      已經來不及，我就跑至三樓救他，當時吊是在高壓線和
      房子之中 (見相字第494號卷第6頁)。嗣於偵查中亦供承
      ，操作吊車在高壓電附近要注意斷電，伊認為自己有過失
      (見同上卷第13頁)，亦足證被告操作起重機確有誤觸高壓
      電線情事。
    (五)上開證人乙○○證稱，如吊桿碰到高壓電線，必有火花，
      電纜線並會有燒灼痕跡等語；證人林金智證稱，有看到吊
      桿壓到高壓電線，沒有看到火花等語。另乙○○證稱，其
      在地面勘查事發後之高壓電線，未見有明顯嚴重之燒焦痕
      跡；而林金智則證稱未看到火花。足認事發當時，起重機
      吊桿僅係輕微碰到高壓電線，才沒有嚴重之燒焦痕跡，亦
      無火花發現，是證人林金智、乙○○之證詞，並無矛盾。
      另被告於操作起重機時，知道傢俱行前有高壓電線，但無
      安全防範措施，於操作時，必注意觀察吊桿是否有碰觸到
      高壓電線，如有碰觸，必立即拉回吊桿，避免吊桿長時碰
      觸高壓電線。所以未造成高壓電線有嚴重燒焦或明顯火花
      之情形。另依中華民國工業安全衛生協會八十八年七月印
      行移動式起重機操作人員訓練教材第四章４．４感電防止
      節記載「萬一架空電線或電氣機器的充電部接觸到吊桿的
      先端或鋼索時，立即將吊桿等脫離接觸，或者就在起重機
      內直到電流切斷，若需出來不可，應跳出而不由踏梯下來
      。地面的人不但機體不能接觸，就是吊等也絕對不可觸
      摸。」（外放，見該教材第一五四頁），足認起重機吊桿
      、鋼索碰觸電線時，不會造成駕駛座上之人員觸電之情形
      。
    (六)綜上所述，本件被害人之死亡，顯係因被告操作起重機時
      ，吊桿碰觸高壓電線，致正在拉吊未戴絕緣手套之被害
      人電擊死亡。被告所為上開辯解，或與事實不符，或為個
      人意見之詞，不能採信。
    (七)檢察官於本院前審聲請勘驗現場高壓電線是否有燒灼痕跡
      ，因該處高壓電線已於九十年一月十六日拆除，改為地下
      電纜供電，此有前開台電公司函可憑（見本院更(一)卷第一
      ００頁）已無從勘驗，附此敘明。
三、查在架空高壓電線附近作業時，應確認有無停電，有無感電
    防止措施（防護管等），操作人員於工作現場，應儘量遠離
    高壓電，如有不得已之情形，應請電力公司作好防護措施，
    或予以短暫停電，以免誤觸高壓電線，同時應有專任監視人
    員，以監督是否與高壓電線保持安全距離，及應穿戴耐電絕
    緣手套、抗高壓電安全帽，此有上開安全衛生協會所印製之
    移動式起重機操作人員訓練教材一份附卷可稽。被告係從事
    操作起重機之職業人員，曾參加中華民國工業安全衛生協會
    舉辦之吊升荷重五公噸以上之移動式起重機操作人員訓練班
    ，訓練結業，此有台省勞安衛訓字第七八三六三四號結業證
    書影本一份在卷足憑。被告對上開駕駛移動式起重機時所應
    注意之事項，理應知之甚詳。且依當時情形，又無不能注意
    之情事，竟疏於注意，未作上開防範措施，貿然同意林金忠
    未戴絕緣手套幫忙吊運傢俱，致起重機吊桿碰觸高壓電線，
    被害人因高壓電電擊死亡。本件事故之發生，顯係被告就其
    應注意並能注意之事項而不注意所造成，被告難辭過失之咎
    。且被告之過失之行為與被害人之死亡結果間，有相當因果
    關係。至原審向台電公司函詢，雖稱：一般民間吊車業者於
    進行吊車作業時，通常會向該公司申請高壓線斷電，如線路
    不妨礙吊車作業，僅為防止操作誤觸高壓電，該公司亦可免
    費加裝防護線管，操作人員並應穿戴安全帽、絕緣手套等安
    全護具；而超過七百五十伏特至八千七百伏特，供電線水平
    間隔應保持一點五公尺、垂直間隔應保持二點五公尺之安全
    距離，此均有該公司南投營業處八十八年十二月十五日八八
    投區電設發字第八八一一五四七三號、八十九年八月二日八
    九投區電線發字第八九０七三七００號函各一紙附卷可參，
    似指聲請斷電或加裝防護措施者為吊車業者。惟查聲請者應
    為吊車業者，或叫車之業主姑不具論，被告為移動式起重機
    之司機，在未確定斷電或有加裝防護措施前，即貿然操作起
    動機，致林金忠電擊死亡，被告顯有過失責任。本件被告犯
    罪事證明確，應予依法論科。至被告之僱用人並未作好防範
    措施，即指派被告駕駛起重機，或叫車之業主未做好防護措
    施，由被告駕駛起重機，仍不能解免被告之過失責任，附此
    敘明。
四、被告戊○○係受雇於名宏重機械起重有限公司之起重機司機
    ，為從事操作起重機業務之人，業據其與證人游良智分別供
    明在卷，其於執行業務中因過失致人於死，核其所為，應係
    犯修正前刑法第二百七十六條第二項之業務過失致死罪（按
    罰金部份業經修正公布，並於九十五年七月一日生效，比較
    修正前後之法律，以修正前之法律有利於被告）。原審對被
    告論罪科刑，固非無見，但被告操作起重機時，吊桿確有碰
    觸高壓電線，致拉吊之被害人觸電死亡，原審判決認起重
    機吊桿並未碰觸高壓電線，認事稍有未洽。被告上訴否認犯
    罪，其上訴並無理由。檢察官上訴指摘原審判決量刑過輕。
    惟本件被告係偶發過失犯，因於操作起重機時，起重機吊桿
    不慎誤觸高壓電線，致被害人死亡，其惡性並非重大，量刑
    並無過輕之情形。檢察官此部分上訴，不能認為正當。另檢
    察官上訴意旨略以被害人係因被告誤將吊桿觸及電線，致死
    者觸電死亡，指摘原審判決認事不當，其此部分之上訴為有
    理由。應由本院將原審判決撤銷改判。爰審酌被告前無犯罪
    前科（參見台灣高等法院全國前案紀錄表），素行尚稱良好
    、過失之程度、因「九二一大地震」之危難發生，一時救災
    心切所致、所生之危害、及被告之僱主游良智已與被害人家
    屬成立和解，賠償新台幣 (下同)一百五十萬元，被告所有
    之財產亦經查封拍賣獲得五十萬元，業據告訴代理人供明等
    一切情狀，量處以有期徒刑五月。又刑法第41條業經二次修
    正公布，並於90年1月12日及95年7月1日生效，比較修正前
    後之法律，以90年1月12日修正後之法律最有利於被告，因
    依90年1月12日修正後之法律諭知易科罰金之折算標準。
據上論斷，應依刑事訴訟法第369條第1項前段、第364條、第299
條第1項前段，修正前刑法第276條第2項、第41條第1項前段，罰
金罰鍰提高標準條例第1條前段、第2條，判決如主文。
本案經檢察官甲○○到庭執行職務。
中　　華　　民　　國　　96　　年　　1  　月   　17 　 日
            刑事第二庭    審判長法　官　李　璋　鵬
                                法　官  蕭　錦　鍾
                                法　官  胡　森　田
上列正本證明與原本無異。
如不服本判決應於收受送達後十日內向本院提出上訴書狀，其未
敘述上訴之理由並得於提起上訴後十日內向本院補提理由書（均
須按他造當事人之中數附繕本）。
                                書記官　籃　營　昌
中　　華　　民　　國　　96　　年　　1　　月　　18　 　日
